【裁判字號】    97,消債更,729
【裁判日期】    971225
【裁判案由】    更生事件
【裁判全文】
臺灣臺北地方法院民事裁定           97年度消債更字第729號
聲  請  人
即  債務人  甲○○原名魏柏壽.
代  理  人  連炎昌律師
上列當事人因消費者債務清理事件聲請更生，本院裁定如下：
    主  文
更生之聲請駁回。
聲請費用由聲請人負擔。
    理  由
一、按更生之聲請有下列情形之一者，應駁回之：一、債務人曾
    依本條例或破產法之規定而受刑之宣告；二、債務人曾經法
    院認可和解、更生或調協，因可歸責於己之事由，致未履行
    其條件；三、債務人經法院通知，無正當理由而不到場，或
    到場而不為真實之陳述，或拒絕提出關係文件或為財產變動
    狀況之報告，消費者債務清理條例（下稱本條例）第46條定
    有明文。聲請更生或清算不合程式或不備其他要件者，法院
    應以裁定駁回之，但其情形可以補正者，法院應定期間先命
    補正，復為同條例第8 條所明定。債務人於法院裁准消費者
    債務清理程序開啟前，基於謀求自身經濟生活更生之目的，
    當以積極誠實之態度，配合法院進行各項程序。法院雖依本
    條例第10條之規定，有依職權調查必要之事實及證據之責，
    然基於債務人對自身財務、信用、工作之狀況，本應知之最
    詳之理，且按同條例第44條、第82條及第46條第3 款之意旨
    ，苟債務人怠於配合法院調查，或有不實陳述之情形，法院
    亦得駁回債務人之聲請，顯見本條例藉由課予債務人協力義
    務之方式，以示其確有債務清理之誠意。
二、本件聲請人向本院聲請更生之意旨略以：其在本條例施行前
    ，曾依照中華民國銀行公會會員辦理消費金融案件無擔保債
    務協商機制與金融機構成立協商，並約定每月償還新臺幣（
    下同）23,750元；惟因聲請人打零工每月可得薪資約40,000
    元，尚需扶養三名子女及聲請人之母親及外祖母，並負擔外
    籍家庭看護費用差額，每月家庭生活支出約35,000元，另配
    偶更自民國97年起失業成為受扶養對象，有不可歸責事由致
    履行顯有重大困難之事由，而向本院聲請更生。又聲請人曾
    於97年7 月10日向最大債權金融機構日盛銀行請求共同協商
    ，而於97年7 月16日經日盛銀行退件，遂依本條例第153 條
    之規定，逕為更生之聲請。復無擔保或無優先權之債務總額
    未逾1,200 萬元，且未經法院裁定開始清算程序或宣告破產
    云云。
三、聲請人固主張其有如聲請意旨所示之不可歸責於己致履行顯
    有重大困難之事由，然查：
  (一)本院因審查聲請人97年8 月22日之更生聲請狀及所附資料，
    發現有待釐清之處，遂分別於97年8 月29日、97年10月17日
    以裁定命聲請人補正、說明相關待查之事項，該裁定已於97
    年9 月10日、97年10月23日合法送達聲請人，此有本院送證
    書在卷可稽。聲請人則於97年9 月24日、97年11月7 日具狀
    向本院說明，並補具相關文件在案。然本院於審酌其補正資
    料內，關於「聲請人在一致性協商成立之後，毀諾之前，還
    款之經濟來源為何？」之部分，聲請人陳稱其還款經濟來源
    主要依靠聲請人之妻林美玲，更於本院另命補具「其配偶之
    職業、工作狀況及收入來源」之部分，聲請人亦僅提出其配
    偶之95、96年度綜合所得稅各類所得資料清單，並未有其他
    相關具體說明。而查，聲請人於95年成立協商時，全年收入
    僅有300,000 元，其配偶依綜合所得稅各類所得清單所載亦
    僅在267,650 元，兩人平均月收入合計約在47,304元，縱如
    聲請人所述為真實，其一致性協商成立後還款之經濟來源主
    要係依靠其配偶，惟聲請人每月除須清償協商金額23,750元
    ，尚須支出因扶養子女、聲請人母親及外祖母所支出之家庭
    生活費用35,000元；加以，本院另依職權向日盛銀行函詢該
    筆未計入協商之債務，經日盛銀行函覆本院載以該筆債務為
    信用保險貸款，係屬有擔保產品，故未列入協商，並提出消
    費性貸款約定書、放款帳務明細查詢為佐，可知聲請人自協
    商成立後，每月除償還協商金額外，尚須清償此筆債務每月
    約5,722 元。據此，聲請人清償債務及支付家庭生活費用每
    月至少約需64,472元（23,750＋35,000＋5,722 ＝64,472）
    ，以聲請人及其配偶平均月收入總額約僅47,304元，明顯已
    有不足，聲請人卻能持續償付協商金額至97年2 月始毀諾，
    且該信用保險貸款亦尚能繳付至97年3 月止（見卷附之放款
    務明細查詢），顯見聲請人還款除薪資收入及配偶外，仍應
    尚有其他經濟來源，但此部分具體資料之證據均付之闕如，
    更未見聲請人為相關說明。按理，聲請人對己身清償能力與
    財務狀況，本應知之甚詳，若非係刻意隱匿其財產及經濟來
    源，即係就收入狀況及還款能力陳報有所不實，則在本院命
    其就個人還款能力、經濟來源及財務狀況為據實報告之前提
    下，仍為如此陳述，難謂就本件事案解明，已善盡協力義務
    ，自有本條例第46條第3 款規定之違反，揆諸首揭說明，聲
    請人是否具備進行更生之誠意，非無可疑。
  (二)況且，本條例第151 條第3 項、第4 項之立法意旨為避免債
    務人任意毀諾已成立之協商，濫用更生或清算之債務清理程
    序，無論係依本條例之協商或依前開銀行公會債務協商機制
    所成立之協商，非有不可歸責於己之事由，致履行顯有重大
    困難者，不得聲請更生或清算程序。本件聲請人自95年度與
    最大債權銀行成立協商後，其於95、96年度之所得資料，依
    綜合所得稅各類所得資料清單所載全年收入各有300,000 元
    、305,000 元，每月薪資約25,000元左右，且自97年4 月起
    ，依其所述每月薪資為40,000元，顯見聲請人資力狀況較協
    商成立當時（即95年6 月）並無明顯減少，收入反較增加不
    少，此有聲請人所提出之95、96年度各類所得資料清單、財
    產及收入狀況說明書在卷可稽，足認聲請人在清償期間收入
    或收益尚無不如預期之情事。至於，聲請人另陳稱其係因配
    偶失業而成為受扶養對象，致履行原協商條件有重大困難云
    云，惟其並未提出任何證明以實其配偶林美玲業已失業，是
    其配偶確否失業受扶養，不無疑問，亦難認有何情事變更存
    在。因此，聲請人於收入較少時成立協商，尚能依約繳款，
    嗣後在未有任何情事變更，且非有不可歸責於己之事由，致
    履行顯有重大困難之情形下，聲請人聲請本件更生尚與本條
    例之立法意旨顯有未合，其更生聲請自難准許。
三、依首揭條文之說明及前開理由，應認聲請人更生之聲請為無
    理由，應予駁回。爰依法裁定如主文。
中    華    民    國    97    年    12    月    25    日
              民事第四庭    法      官  趙子榮
上為正本係照原本作成
如不服本裁定，應於裁定送達後10日內，以書狀向本院提出抗告
，並繳納抗告費新臺幣1,000 元
中    華    民    國    97    年    12    月    25    日
                            書  記  官  謝榕芝


司法院資訊處製作；財團法人民間司法改革基金會備份。
